ACORDAO-COMPLETO-2538647

ACÓRDÃO 3007/2022 ATA 19/2022 - SEGUNDA CÂMARA

VISTOS, relatados e discutidos estes autos de tomada de contas especial, em que se aprecia, nesta fase processual, embargos de declaração opostos pela organização não governamental (ONG) Tapera das Artes contra o Acórdão 1038/2022-TCU-Segunda Câmara, que analisou outros embargos, estes opostos ao Acórdão 8635/2021-TCU-Segunda Câmara, que deu provimento parcial ao seu recurso de consideração, reduzindo o débito imputado pelo Acórdão 6596/2020-TCU-Segunda Câmara para R$ 8.692,50, mantendo o julgamento pela irregularidade de suas contas em decorrência da não comprovação da consecução de parte do objeto do Convênio 299/2006, celebrado com o Ministério do Turismo para a realização do projeto cultural "VI Navegarte", no Município de Aquiraz/CE.
ACORDAM os ministros do Tribunal de Contas da União, reunidos em Sessão de 2ª Câmara, ante as razões expostas pelo Relator e com fundamento nos arts. 32, inciso II, e 34 da Lei 8.443/1992, em:
9.1. conhecer dos presentes embargos de declaração, para, no mérito, dar-lhes provimento, tornando insubsistente o Acórdão 6596/2020-TCU-Segunda Câmara;
9.2. com fundamento nos arts. 1º, inciso I; 16, inciso II; 18 e 23, inciso II, da Lei 8.443/1992, julgar regulares com ressalva as contas da organização não-governamental (ONG) Tapera das Artes e de seu ex-presidente, Francisco das Chagas Abreu de Almeida, dando-lhes quitação;
9.3. encaminhar cópia desta decisão ao embargante e à Procuradoria da República no Estado do Ceará, com a informação de que o relatório e o voto que a fundamentam podem ser consultados no endereço eletrônico www.tcu.gov.br/acordaos.

Embargos de declaração opostos por Tapera das Artes contra decisão que apreciou outros embargos, estes contra acórdão que deu provimento parcial ao seu recurso de consideração, reduzindo o débito imputado anteriormente para R$ 8.692,50, mas mantendo o julgamento pela irregularidade de suas contas em decorrência da não comprovação da execução de parte do objeto de convênio celebrado com o Ministério do Turismo para a realização do projeto cultural VI Navegarte, no Município de Aquiraz/CE.

Segunda Câmara

Organização Não Governamental Tapera das Artes

3. Embargante: Organização Não Governamental Tapera das Artes (07.296.486/0001-04)

13.1. Ministros presentes: Bruno Dantas (Presidente), Augusto Nardes, Aroldo Cedraz e Jorge Oliveira (Relator).
13.2. Ministros-Substitutos presentes: Marcos Bemquerer Costa e André Luís de Carvalho.

JORGE OLIVEIRA

Ministro Jorge Oliveira

Trata-se de embargos de declaração opostos pela organização não governamental (ONG) Tapera das Artes contra o Acórdão 1038/2022-TCU-Segunda Câmara, que rejeitou outros embargos, estes opostos ao Acórdão 8635/2021-TCU-Segunda Câmara, que deu provimento parcial ao seu recurso de consideração, reduzindo o débito imputado pelo Acórdão 6596/2020-TCU-Segunda Câmara para R$ 8.692,50, e mantendo o julgamento pela irregularidade de suas contas em decorrência da não comprovação da execução de parte do objeto do Convênio 299/2006, celebrado com o Ministério do Turismo para a realização do projeto cultural "VI Navegarte", no Município de Aquiraz/CE.
	2. A deliberação embargada foi lavrada nos seguintes termos:
	"ACORDAM os ministros do Tribunal de Contas da União, reunidos em Sessão de 2ª Câmara, ante as razões expostas pelo Relator e com fundamento nos arts. 32, inciso II, e 34 da Lei 8.443/1992, em:
	9.1. conhecer dos presentes embargos de declaração, para, no mérito, rejeitá-los;
	9.2. encaminhar cópia desta decisão ao recorrente, com a informação de que o relatório e o voto que a fundamentam podem ser consultados no endereço eletrônico www.tcu.gov.br/acordaos."
	3. Transcrevo, a seguir, os trechos da peça recursal que sintetizam as alegações da embargante:
	"III - DO MÉRITO: DA OMISSÃO QUANTO À ANÁLISE DOS DOCUMENTOS CONSTANTES, ESPECIFICAMENTE, NA FL. 53 - PÁGINAS 22, 23, 24, 25, 33 E 37:
	É salutar reprisar, nesta oportunidade, que o julgamento irregular das contas deste embargante foi proferido em razão da suposta contratação indevida da empresa Espanhol e Cruz Ltda., por inexigibilidade de licitação, haja vista ausência de carta de exclusividade, bem como pela suposta insuficiente de comprovação do fornecimento de itens de infraestrutura e da prestação de serviço de segurança.
	Imediata e suscintamente, urge destacar que constam nos autos as cartas de exclusividade do artista Ednardo e Banda (fls. 53, pág. 22) e dos artistas Alceu Valença e Banda, Ednardo e Pingo de Fortaleza (fls. 53, pág. 24) ; declaração de João Wanderley Roberto Milão (Pingo de Fortaleza) , atestando que sua contratação ocorreu sobre o regime de exclusividade (fls. 53, página 25) , e a declaração da empresa Espanhol e Cruz Ltda., atestando que todas as contratações de artistas ocorreram sobre o Regime de Exclusividade:

	Um ponto que merece destaque quanto à apreciação de tais cartas e declarações, consiste na informação de que há muito tempo se discutia, no âmbito deste Tribunal de Contas, a legitimidade das cartas de exclusividade, que se limitavam aos dias de apresentação, tendo sido prolatados diversos acórdãos sobre os aspectos ora mencionados. Cita-se a exemplo o Acórdão 96/2008, bem como os Acórdão 2595/2014-TCU-Segunda Câmara; 5.662/2014 - 1ª Câmara; 6.517/2014 - 1ª Câmara; e 1.590/2015 - 2ª Câmara.
	Estes últimos julgados apresentavam entendimento no sentido de que, a ausência de apresentação do contrato de exclusividade com os artistas, registrado em cartório, não seria suficiente, por si só, para caracterizar irregularidade que enseje a glosa dos valores recebidos.
	Em suma, quando o evento ora discutido foi realizado (2006) , esta Corte de Contas possuía entendimentos conflitantes acerca da forma de apresentação do instrumento de exclusividade da empresa, admitindo que a não apresentação do mesmo, sem prejuízo da aprovação das contas. A controvérsia acima mencionada somente fora pacificada por esta Corte de contas em meados de 2017, conforme Acórdão 1435/2017-TCU-Plenário, diga-se 11 (onze) anos após a realização do evento ora discutido.
	Ainda assim, por meio da citada decisão, este Tribunal consignou que a apresentação de carta que confere exclusividade ao empresário, bem como a apresentação de contrato de exclusividade, sem registro em cartório, ou mesmo a não apresentação do citado contrato, representam apenas impropriedades na execução do convênio, não se prestando, por si só, para caracterizar a irregularidade das contas.
	Inclusive, diversos julgados deste Tribunal coadunam com o entendimento proferido nos autos do Acórdão 1435/2017-TCU-Plenário, utilizando-o como base e fundamento de suas decisões. Veja-se:
	'EMENTA: TOMADA DE CONTAS ESPECIAL. CONVÊNIO. MTUR. APOIO AO TURISMO REGIONAL. APROVAÇÃO FÍSICA DO EVENTO E REPROVAÇÃO FINANCEIRA DA PRESTAÇÃO DE CONTAS. AUSÊNCIA DO CONTRATO DE EXCLUSIVIDADE ENTRE EMPRESA EXECUTORA CONTRATADA E O EMPRESÁRIO/REPRESENTANTEDAS BANDAS/ARTISTAS. NÃO PUBLICAÇÃO DO CONTRATO ADMINISTRATIVO NO DIÁRIO OFICIAL. IMPUGNAÇÃO TOTAL DOS RECURSOS FEDERAIS REPASSADOS. CITAÇÃO. ALEGAÇÕES DE DEFESA. LINHA JURISPRUDENCIAL DO Acórdão 1435/2017-TCU-Plenário. INEXISTÊNCIA DE DÉBITO. ACOLHIMENTO DAS ALEGAÇÕES DE DEFESA. CONTAS REGULARES COM RESSALVA. COMUNICAÇÕES. ARQUIVAMENTO.
	[...] Por seu turno, o MP/TCU divergiu dos encaminhamentos da Secex/SE, propondo julgar regulares com ressalvas as contas dos responsáveis, por entender que (peça 22) : 
	'13. Em relação à contratação de serviços por inexigibilidade de licitação com base em declaração de exclusividade, embora se reconheça a caracterização da impropriedade nos presentes autos, destaca-se que a Corte de Contas prolatou o Acórdão 1435/2017-TCU-Plenário (TC-Processo 022.552/2016-2, sessão de 05/07/2017) , em resposta à consulta feita pelo Ministério do Turismo, no qual consignou que as situações de ausência ou de falha nos contratos de exclusividade podem não ensejar, por si sós, o julgamento de irregularidade das contas ou a condenação em débito de responsável, a depender das circunstâncias do caso concreto.
	14. Nos presentes autos, considerando que se comprovou a realização do evento festivo, a apresentação das bandas musicais previstas no convênio e o liame causal entre os recursos públicos e as despesas, a ausência da apresentação dos contratos de exclusividade das bandas musicais deve ficar gravada apenas como ressalva nas contas dos responsáveis.' [...]
	[...] 14. Assim, se detectadas na prestação de contas as situações qualificadas nesta consulta e entendidas como 'impropriedades na execução do convênio', conforme restou assente na resposta firmada no acórdão, disso resultaria tão somente ressalvas nas contas dos respectivos convênios, não cabendo a instauração de tomadas de contas especiais e nem mesmo de representação, ante o inexpressivo dano a ordem jurídica." Assim, alinhado aos termos do Acórdão 1435/2017-TCU-Plenário, e uma vez que levo à apreciação do Colegiado caso em que, comprovada a realização do evento, a única ocorrência relacionada ao indício de dano ao erário e que motivou a citação do responsável - e, por consequência, toda a análise de mérito desta TCE - foi a contratação direta com base em "carta de exclusividade", que concediam poderes de representação exclusiva à empresa (intermediária) anteriormente mencionada, e não em "contrato de exclusividade" (considerada uma impropriedade na prestação de contas) , tenho por devido acolher as conclusões e as propostas do MP/TCU e julgar regulares com ressalvas as contas dos responsáveis arrolados neste processo.
	[...] ACORDAM os ministros do Tribunal de Contas da União, reunidos em sessão da 1ª Câmara, ante as razões expostas pelo relator, em: 9.1. acolher as alegações de defesa de Lourival Mendes de Oliveira e da Associação Sergipana de Blocos de Trio (ASBT) ; 9.2. julgar regulares com ressalvas as contas de Lourival Mendes de Oliveira e da Associação Sergipana de Blocos de Trio (ASBT) , dando-lhes quitação, com fundamento no art. 1º, inciso I, 16, inciso II, 18 e 23, inciso II, da Lei 8.443/1992; 9.3. encaminhar cópia desta deliberação ao Ministério do Turismo para fins do disposto no art. 16, incisos I e II, da IN-TCU 71/2012; 9.4. encerrar o presente processo e arquivar os autos.'
	Tribunal de Contas da União - Tomada de Contas Especial: 00804720154. Data de publicação: 12/09/2017.
	'TOMADA DE CONTAS ESPECIAL. CONVÊNIO. MINISTÉRIO DO TURISMO. APOIO A EVENTO TURÍSTICO. ACOLHIMENTO DAS ALEGAÇÕES DE DEFESA. APLICAÇÃO DO ENTENDIMENTO JURISPRUDENCIAL DO Acórdão 1435/2017-TCU-Plenário. CONTAS REGULARES COM RESSALVA.'
	TCU - TCE: 03368820150. Data de publicação: 06/03/2018
	'TOMADA DE CONTAS ESPECIAL. MINISTÉRIO DO TURISMO. CONVÊNIO. APOIO À FESTIVIDADE. CONTRATAÇÃO DIRETA DE EMPRESAS PRODUTORAS. INTERMEDIAÇÃO DE ARTISTAS. INEXISTÊNCIA DE CONTRATO DE EXCLUSIVIDADE REGISTRADO EM CARTÓRIO. FALTA DE COMPROVAÇÃO DO PAGAMENTO DE CACHÊS. INEXECUÇÃO PARCIAL DE ITENS DE INFRAESTRUTURA. ACOLHIMENTO PARCIAL DAS ALEGAÇÕES DE DEFESA. EXTROMISSÃO DAS EMPRESAS PRODUTORAS DA RELAÇÃO PROCESSUAL. RECONHECIMENTO DA BOA-FÉ DO EX-GESTOR. 
	A composição da prestação de contas de convênio firmado pelo Ministério do Turismo deve observar a legislação vigente à época da celebração da avença e o prescrito no termo de ajuste, sendo sempre necessário que o cumprimento do objeto pelo convenente reste indubitavelmente comprovado, conforme entendimento assentado por este Tribunal no Acórdão 1459/2012-TCU-Plenário. Caso os documentos enumerados no art. 28 da Instrução Normativa-STN 1/1997 e no art. 58 da então vigente Portaria Interministerial 127/2008 não sejam suficientes para comprovar a execução do objeto do convênio, podem ser exigidos outros elementos de prova. Conforme entendimento veiculado no subitem 9.2.3 do Acórdão 1435/2017-TCU-Plenário, a ausência de contrato de exclusividade entre o artista/banda e o empresário registrado em cartório pode não ensejar, por si só, o julgamento pela irregularidade das contas, a depender das circunstâncias inerentes a cada caso concreto. Diante do atesto inequívoco da realização do evento pelo concedente e da demonstração, por meio dos documentos de execução de despesa integrantes da prestação de contas, do nexo de causalidade existente entre a movimentação dos recursos federais e a consecução das metas físicas pactuadas, a possível incompatibilidade da contratação de intermediação de atrações artísticas com o disposto pelo art. 25, inciso III, da Lei 8.666/1992, não implica débito. Reconhecida a boa-fé do gestor, fixa-se novo e improrrogável prazo para que ele comprove o recolhimento, ao Tesouro Nacional, das quantias, atualizadas monetariamente, referentes à inexecução parcial de itens de infraestrutura que não comprometeram a realização do evento.'
	TCU - TCE: 01622320152. Data de publicação: 07/05/2020.
	Nesta toada, nota-se que também houve omissão do julgado ora guerreado quanto à observância da jurisprudência desta Corte de Contas, notadamente em razão do entendimento proferido no Acórdão 1.435/2017 - TCU.
	Para mais, constam nos autos, ainda, Declaração da empresa SVS Shao-lin Vigilância e Segurança Ltda., atestando que houve a contratação de 20 seguranças no valor unitário de R$ 75 (setenta e cinco) reais, correspondendo ao montante total de R$ 3.000,00 (três mil reais) . Vejamos:

	Ressalta-se, aqui, que da análise da respectiva ocorrência, este Tribunal acatou parcialmente as alegações deste embargante. Na oportunidade reconheceu que restou comprovada a contratação dos 20 (vinte) seguranças, no entanto, equivocadamente, aduz que esta contratação teria sido pelo valor unitário de R$ 50,00 (cinquenta reais) , totalizando R$ 1.000,00 (um mil reais) , restando pendente o débito de R$ 500,00 (quinhentos) reais. Vejamos:
	'17. Acredito que a diferença no número de seguranças não seja motivo suficiente para se desconsiderar esse comprovante, mesmo porque ele atesta a prestação do serviço, apenas em quantitativo inferior ao originalmente estimado. [...] 21. Mesmo assim, pode-se aceitar como válida a prestação do serviço de 20 vigilantes ao custo de R$ 50,00, o que perfaz R$ 1.000,00, valor a ser deduzido, respeitada a proporção dos recursos federais, do débito da recorrente. Os restantes R$ 500,00, que correspondem à inexecução contratual, poderiam ser cobrados, solidariamente, da empresa Espanhol e Cruz Ltda., porém os custos administrativos dessa providência sobrepujam, com certeza, qualquer benefício que poderia advir de tal solução, sendo mais razoável dar prosseguimento ao processo na forma como ele se encontra. [...]'
	Ocorre que, a declaração atesta, com primazia, a contratação de 20 (vinte) seguranças no valor de R$ 75 (setenta e cinco) reais, correspondendo ao montante de R$ 1.500,00 (um mil e quinhentos) , sendo este o saldo repassado para a contratação dos referidos Serviços.
	Ora, o que houve aqui não foi uma inexecução contratual, mas tão somente uma adequação do serviço em razão do valor de mercado, que não resultou em danos ao erário ou enriquecimento ilícito, vez que a valor repassado para a contratação do serviço foi integralmente utilizado.
	Em continuidade, cumpre informar que há, nos autos, declaração da empresa Espanhol e Cruz Ltda. (Free Lancer Produções) , atestando a contratação dos serviços de locação de 20 (vinte) banheiros químicos pelo valor de R$ 3.000,00 (três mil reais) com a empresa Locaban, conforme recibo expedido à época (fls. 53, página 33) . Vejamos:

	Ora, se esta Colenda Corte aceitou como válida a Declaração que atesta a contratação dos 20 (vinte) seguranças, por que desconsiderou a declaração que atesta a contratação dos Banheiros químicos?
	Nota-se, que mesmo diante dos reiterados argumentos solicitando a apreciação e análise dos documentos acima, bem como do entendimento do Acórdão 1.435/2017 - TCU, verifica-se que o único documento que foi alvo de apreciação consistiu na contratação dos seguranças para o evento (inclusive com um equívoco quanto ao valor pago aos profissionais) , ao passo que não houve manifestação sobre as cartas e as declarações que atestam a exclusividade na contratação dos artistas, tão pouco sobre a declaração que atesta a contratação dos banheiros químicos.
	Importa frisar, nesta oportunidade, que esta Colenda Corte de Contas utiliza como base a observância do art. 28 da Instrução Normativa-STN 1/1997, que se trata da norma legal vigente à época da realização do evento ora discutido, sendo, portanto, a norma que deve ser usada como parâmetro para a análise das presentes contas.
	Na ocasião do julgado, entendeu-se que caso a documentação constante nos autos não sejam suficientes para comprovar a execução do objeto do convênio, poderiam ser exigidos outros elementos de prova, tais como fotografias, jornais pós-evento, CDs, DVDs, entre outros.
	Ressalta-se, entretanto, que os documentos juntados aos autos, devidamente esmiuçados acima, são suficiente para atestar a execução dos serviços ora impugnados. Não há, portanto, o que se falar em solicitação de demais meios de provas, quando já subsistem nos autos os documentos que comprovam as referidas execuções, posto que na época a apresentação de fotográficas não eram obrigatórias, mas tão somente subsidiárias, para fins de comprovar eventual situação não comprovada por documentos.
	Destaca-se que o evento, como reconheceu esta Corte, foi realizado, enfatizando a argumentação de que os serviços de segurança e banheiros químicos são imprescindíveis para qualquer evento; de tal sorte que, não há razoabilidade em presumir que tais serviços não foram contratados, quando se comprovou, com primazia, a realização de todos os demais elementos contratuais, bem como apresentou declaração das empresas quanto a contratação dos serviços.
	É notório que, quando do julgamento destas contas, não foram observados os princípios do formalismo moderado e da verdade material, vértices do processo administrativo e ponto de diferenciação dos procedimentos judiciais comuns para com os processos de competência das Cortes de Contas, sendo aqueles claramente marcados por uma rigidez formal necessária para garantir a paridade das partes do processo, a qual inexiste no processo de contas, uma vez que o que se busca neste é punir o gestor desonesto e não o inábil, buscando sempre a verdade material dos fatos.
	O conceito do formalismo moderado, reflexo direto da valorização da cidadania, é de necessária aplicação nos processos em trâmite neste TCU, flexibilizando a ordem processual, em razão da natureza administrativa da Corte e do já citado objetivo dos processos de contas.
	Quanto ao princípio da verdade material, este delega ao Tribunal de Contas a aptidão de produzir provas em qualquer momento processual a seu critério, independentemente da pretensão ou de pedido das partes, não havendo, todavia, óbice à intervenção dos interessados com vista a auxiliar na busca da verdade real.
	A análise e aceitação da produção dos elementos de prova trazidos aos autos visam proporcionar que o julgador possa ter a seu alcance as variadas fontes comprobatórias para a formação de seu convencimento no caso concreto em apreciação e ao consequente juízo. A orientação do Egrégio Tribunal de Contas da União é no seguinte sentido:
	'[...] Considerando que a busca da verdade material coloca em plano secundário os aspectos formais vinculados à produção dos atos processuais, destacando o seu caráter material, impõe-se a submissão ao princípio do formalismo moderado, onde toda informação relevante que conduza à verdade material, e que possa atenuar ou agravar a responsabilidade da parte, mesmo que trazida intempestivamente, pode ser juntada aos autos para ser apreciada tendo em vista o correto encaminhamento do processo.'
	(Fiuza Lima, Paulo Antônio. O processo no Tribunal de Contas da União - comparações com o processo civil - independência e autonomia do órgão para o levantamento de provas em busca da verdade material.) 
	Nota-se que, pelo crivo do formalismo moderado e da verdade material, que as supostas impropriedades identificadas, por si sós, não podem ensejar o julgamento das contas em irregulares, nem na condenação em débito dos responsáveis, uma vez que a comprovação da ocorrência de dano aos cofres públicos dependerá da existência de indícios de inexecução do evento objeto do convênio, não sendo esta a hipótese em comento.
	Por estes aspectos, bem como de acordo com toda a prova coligida aos autos e acima especificadas, resta evidenciado que, de fato, os serviços foram contratados e executados, razão pela qual deve ser sanada as omissões outrora arguidas.
	VI - DOS PEDIDOS:
	Mediante o exposto, requer-se o conhecimento dos presentes embargos de declaração e seu provimento, nos termos suso pleiteados, modificando o acórdão embargado para ao final afastar o julgamento irregular das contas, julgando-as regulares ou regulares com ressalva."
	É o relatório.

Leonardo Roberto Oliveira de Vasconcelos (18.185/OAB-CE) e Cássio Felipe Góes Pacheco (17.410/OAB-CE)

Não atuou

EMBARGOS DE DECLARAÇÃO EM EMBARGOS DE DECLARAÇÃO. TCE. MTUR. PROJETO CULTURAL "VI NAVEGARTE". NÃO COMPROVAÇÃO DE PARTE DAS DESPESAS. CONTAS IRREGULARES E DÉBITO. RECURSO DE RECONSIDERAÇÃO. PROVIMENTO PARCIAL. REDUÇÃO DO DÉBITO. CONHECIMENTO DOS EMBARGOS. ARGUIÇÃO DE QUESTÃO RELEVANTE RELATIVA AOS CRITÉRIOS DE ANÁLISE DOS COMPROVANTES DE DESPESA. PROVIMENTO AOS EMBARGOS COM EFEITO INFRINGENTE. DÉBITO DE PEQUENA MONTA. ELISÃO. CONTAS REGULARES COM RESSALVA.

TOMADA DE CONTAS ESPECIAL (TCE)

não atuou

Em exame embargos de declaração opostos pela Associação Tapera das Artes contra o Acórdão 1038/2022-TCU-Segunda Câmara, que rejeitou outros embargos, estes opostos ao Acórdão 8635/2021-TCU-Segunda Câmara, que deu provimento parcial ao seu recurso de consideração, reduzindo o débito imputado pelo Acórdão 6596/2020-TCU-Segunda Câmara para R$ 8.692,50, mas mantendo a irregularidade de suas contas e as multas aplicadas.
2.	A peça é tempestiva, e faz referência a possíveis omissões e contradições, mas no Acórdão 8635/2021-TCU-Segunda Câmara, que apreciou o recurso de reconsideração, e não na decisão anterior. Essa situação, em regra, conduziria ao não conhecimento do recurso, por ter ocorrido a preclusão. Afinal, esta Corte entende, em linha com o Judiciário, que não há espaço para novos embargos de declaração se os vícios poderiam ter sido alegados previamente (preclusão pro judicato) . Assim, os segundos embargos seriam admissíveis apenas se indicassem vícios surgidos do julgamento dos aclaratórios que os antecedem. Contudo, os embargantes aduziram novo questionamento cuja solução me afigura relevante para a concretização da justiça no caso vertente. Nesse contexto, julgo que se devam aplicar os princípios do formalismo moderado, que regem a processualística desta Corte de Contas, e conheço, em caráter excepcional, dos presentes embargos.
3.	Passo agora à analise das alegações aduzidas pela embargante.
I
4.	O primeiro ponto suscitado é sobre eventual omissão do acórdão embargado quanto à observância da jurisprudência desta Corte de Contas, notadamente em razão do entendimento proferido no Acórdão 1435/2017-TCU-Plenário, segundo o qual a apresentação de contrato ou carta de exclusividade, sem registro em cartório, representa apenas impropriedades na execução do convênio, não se prestando, por si só, para caracterizar a irregularidade das contas.
5.	Não existe a alegada omissão, mesmo porque esse não foi o fundamento para a condenação dos responsáveis.
6.	O Tribunal julgou as contas da ONG e de seu ex-presidente, Francisco das Chagas Abreu de Almeida, irregulares, condenando-os, solidariamente, ao débito de R$ 9.642,50, em decorrência da não comprovação da consecução de parte do objeto do Convênio 299/2006, celebrado com o Ministério do Turismo para a realização do projeto cultural "VI Navegarte", no Município de Aquiraz/CE.
7.	A execução do evento foi contratada pela Tapera das Artes, sem licitação, integralmente junto à empresa Free Lancer Produções / Espanhol e Cruz Ltda. (contrato à peça 23, pp. 56-60) pelo total de R$ 157.500,00, que se encarregou do fornecimento de todos os serviços previstos no plano de trabalho do convênio, resumidamente relacionados a seguir:
	a) shows de seis artistas/bandas (R$ 80.000,00) ;
	b) infraestrutura do evento, que incluía: locação de palco (R$ 15.000,00) ; sonorização (R$ 10.000,00) ; iluminação (R$ 9.450,00) ; locação de banheiros químicos (R$ 3.000,00) ; e contratação de seguranças (R$ 1.500,00) ;
	c) contratação de serviços de pessoa jurídica para pré-produção, elaboração do projeto, produção, assistente de produção, coordenadores e fiscais (R$ 8.000,00) ;
	d) divulgação - plano de mídia nacional, que previa: inserção de mídia de rádio (R$ 4.700,00) ; inserção em jornal (R$ 2.250,00) e inserção de mídia em outdoor (R$ 10.100,00) ;
	e) outros gastos com divulgação: confecção de folders (R$ 1.000,00) , cartões postais (R$ 1.500,00) , cartazes (R$ 3.150,00) , camisetas (R$ 5.000,00) , bonés (R$ 2.250,00) , crachás (R$ 200,00) e fundos de palco (R$ 400,00) .
8.	Nas fases anteriores de análise deste processo por esta Corte de Contas, reconheceu-se como incontroversa a realização do evento, mas foram impugnados dispêndios de R$ 9.642,50, por não terem restado devidamente comprovados por outros meios de prova. 
9.	Mais especificamente, foram rejeitadas as despesas relativas a: 
	i) material promocional, no valor de R$ 5.650,00;
	ii) locação de banheiros químicos, no valor de R$ 3.000,00;  
	iii) contratação de seguranças no valor de R$ 1.500,00.
10.	O valor do dano atribuído aos responsáveis pelo Acórdão 6596/2020-TCU-Segunda Câmara, de R$ 9.642,50, foi obtido considerando a proporcionalidade de recursos federais (R$ 10.150,00 * 0,95) . O Acórdão 6596/2020-TCU-Segunda Câmara reduziu esse débito para R$ 8.692,50, acolhendo com válida parte das despesas relativas à contratação de seguranças.
11.	A existência de uma carta de exclusividade da referida empresa com os artistas que se apresentaram não tem relação com a impugnação dos serviços listados.
II
12.	A segunda questão suscitada pelo embargante é quanto a possível contradição dessa Corte ao proceder à análise dos comprovantes de despesa, em particular os motivos para aceitar como válida a declaração que atesta a contratação de segurança, mas desconsiderar a declaração que atesta a contratação dos banheiros químicos.
13.	Tem razão a embargante em relação a este ponto.
14.	Primeiro, devemos rememorar que todos os serviços relativos ao evento foram contratados junto à empresa Free Lancer Produções / Espanhol e Cruz Ltda. A conjunção desse fato com o reconhecimento de que o evento foi efetivamente realizado gera a presunção de regularidade dos comprovantes fornecidos pela empresa. 
15.	Além disso, não há, a princípio, razão para aceitar como válida a grande maioria das declarações, rejeitando apenas um subconjunto delas, que perfazem apenas cerca de 5% do montante total despendido (R$ 8.692,50 / R$ 157.500,00) .
16.	A glosa desses valores só poderia ser aceita se houvesse algum indício de sua não disponibilização, o que não é o caso. Ao contrário, o fato de o evento ter sido realizado pressupõe a realização de todos os serviços a ele associados, uma vez que não se concebe a realização de um show desse porte sem a presença de segurança, sem a devida divulgação ou a oferta de banheiros químicos.
17.	Assim, para que se estabeleça uma análise homogênea e consentânea com as dos demais itens de serviços, considero que devem ser aceitos como válidos os comprovantes de despesas apresentados, elidindo-se o débito.
18.	 Afastado integralmente o dano, a decisão original deve ser reformada, julgando-se as contas dos responsáveis regulares com ressalva e dando-lhes quitação.
III
19.	Uma vez tornado insubsistente o acordão condenatório, é desnecessário proceder à análise dos demais pontos arguidos pelos embargantes.
	Ante o exposto, voto por que o Tribunal adote o acórdão que ora submeto à deliberação deste Colegiado.
TCU, Sala das Sessões, em 14 de junho de 2022.
JORGE OLIVEIRA 
Relator